【裁判字號】    95,簡上,41
【裁判日期】    950802
【裁判案由】    返還不當得利
【裁判全文】
臺灣屏東地方法院民事判決              95年度簡上字第41號
上  訴  人  丙○○
法定代理人  乙○○
訴訟代理人  許舜卿律師
被 上 訴人  丁○○○
上列當事人間請求返還不當得利事件，上訴人對於中華民國95年
3 月17日本院屏東簡易庭95年度屏簡字第24號第一審判決提起上
訴，本院於95年7月26日言詞辯論終結，判決如下：
    主      文
原判決關於駁回上訴人後開第二項之訴部分及訴訟費用之裁判均
廢棄。
前開廢棄部分，被上訴人應給付上訴人新台幣貳拾捌萬伍仟元。
其餘上訴駁回。
第一、二審訴訟費用由被上訴人負擔千分之九九八，餘由上訴人
負擔。
    事實及理由
一、上訴人起訴主張：伊因罹患老年性癡呆症，符合請領殘廢給
    付之標準，伊女甲○○乃於民國92年間代向勞工保險局申辦
    請領殘廢給付，經核准給付新台幣（下同）285,600 元，並
    於92年7 月11日匯入伊在左營南站郵局開設之000000000000
    00號帳戶內，詎被上訴人竟利用其因代辦恢復使用上開帳戶
    而持有伊之印章及郵政存簿儲金簿之機會，於92年7 月11日
    當天自上開帳戶內提領285,000 元，據為己有，迨伊於94年
    11 月18 日經本院以94年度禁字115 裁定宣告為禁治產人後
    ，伊之監護人乙○○請求被上訴人返還上開款項，被上訴人
    仍置之不理。又伊並未委任被上訴人保管上開款項，即使兩
    造間有保管上開款項之委任關係存在，在伊因宣告禁治產而
    喪失行為能力，並向被上訴人為終止委任契約之意思表示後
    ，兩造間之委任關係亦已消滅，被上訴人並無繼續保有上開
    款項之法律上原因，則伊自得依不當得利之法律關係，請求
    被上訴人返還上開款項等情，求為命被上訴人給付伊285,60
    0 元之判決。原審判決上訴人全部敗訴，上訴人聲明不服提
    起上訴，於本院聲明：(一)原判決廢棄。(二)被上訴人應給付上
    訴人285,600元。
二、被上訴人則以：伊為上訴人之長女，因上開上訴人之帳戶業
    已停用，為便於勞工保險局撥放前述殘廢給付，乃陪同上訴
    人前往屏東大埔郵局辦理上開帳戶之恢復使用，迨92年7 月
    11日勞工保險局匯入前述殘廢給付，伊又因上訴人積欠銀行
    債務，惟恐債權銀行扣押收取上開帳戶內之存款，而陪同上
    訴人攜帶印章及郵政存簿儲金簿前往屏東大埔郵局提領其中
    285,000 元。又伊弟陳恆武罹患有精神分裂症，自91年間起
    均由伊照料，被上訴人顧及陳恆武日後之生活，乃託伊以該
    筆款項照料陳恆武，是伊保有該筆款項非無法律上之原因，
    被上訴人依不當得利之法律關係，請求伊返還該筆款項，難
    謂有理由等語，資為抗辯，並於本院聲明：上訴駁回。
三、查上訴人因罹患老年性癡呆症，由其女甲○○向勞工保險局
    請領殘廢給付，經核准給付285,600 元，於92年7 月11日匯
    入上訴人在左營南站郵局開設之00000000000000號帳戶內，
    被上訴人旋於當日持上訴人之印章及郵政存簿儲金簿前往屏
    東大埔郵局提領其中285,000 元，此後並繼續保有該筆款項
    ，迄未返還上訴人之事實，為兩造所不爭執，並經上訴人之
    女即被上訴人之妹陳玉桂、甲○○證稱屬實，復有上訴人之
    郵政存簿儲金簿可稽，堪信為實在。
四、本件兩造之爭點為：1.上訴人是否曾同意將上開款項交付被
    上訴人用以照顧陳恆武？2.上訴人如曾為前述同意之表示，
    其同意是否有效？上訴人保有上開款項是否因此即有法律上
    之原因？茲分別論述如下：
  (一)被上訴人抗辯上訴人曾同意將上開自上訴人帳戶提領之285,
    000 元交付其用以照顧陳恆武云云，為上訴人所否認，經查
    ：被上訴人於原審固舉證人陳玉桂為證，惟證人陳玉桂於原
    審係證稱：「被告（即被上訴人）有告訴我說郵局的人通知
    我們去領錢，如果沒有人去領的話，要把這筆錢收回去，我
    父親（即上訴人）不知道有這筆錢，我們有問他如果他有錢
    ，他的錢要給誰？他說當然是要給我弟弟（指陳恆武）」（
    見原審卷第39、40頁），依其證詞，上訴人既不知有本件殘
    廢給付，自無同意以該筆款項交付被上訴人用以照顧陳恆武
    可言，且其與被上訴人係以假設性之語氣詢問上訴人如果有
    錢將給與何人，不論其等詢問上訴人之時間係在上開款項撥
    放之前或之後，其等既非詢問上訴人關於該筆款項如何處理
    ，則亦無上訴人同意將該筆款項交付被上訴人用以照顧陳恆
    武可言。又證人甲○○於原審證稱：「我父親有老人癡呆，
    後來才知道可以申請殘障給付，我就去辦理，當初是為了幫
    我二哥處理債務，我父親都不知道有這筆錢」（見原審卷第
    40 頁） ，又於本院證稱：「（問：陳恆武是否罹患有精神
    疾病？）是的，他患有精神分裂症。」「（問：陳恆武由何
    人照顧？）以前是二哥陳垣輝在照顧，91年間以後才由被上
    訴人照顧。」「（問：上訴人在92年間的時候精神狀況如何
    ？）他當時已經罹患老人癡呆症，連他生了幾個子女都不記
    得，大部分的事情他都無法理解。」「（問：據妳瞭解，上
    訴人是否同意將本件勞保殘廢給付交給被上訴人用以照顧陳
    恆武？）沒有同意，他根本不知道有本件勞保殘廢給付，也
    不可能對該筆款項的用途作何表示‧‧‧‧陳恆武原來就有
    20幾萬元在被上訴人處，已經（被）被上訴人花完。」（見
    本院卷第40、41頁）證人甲○○證稱上訴人不知有本件殘廢
    給付，與證人陳玉桂所證相同，益見上訴人並未表示同意將
    該筆款項交付被上訴人用以照顧陳恆武。此外，被上訴人復
    未能對此加以舉證證明，所辯自不足採信。
  (二)上訴人於92年間因罹患老人癡呆症，而得向勞工保險局請領
    殘廢給付，當時其精神況狀，連所生子女幾名亦已不記得，
    業據證人甲○○證述如前。又經本院向上訴人就醫之屏安醫
    院附設門診部函查，據其函復：「‧‧‧‧二、患者丙○○
    （以下簡稱陳員）自民國九十一年二月九日至民國九十二年
    二月十二日於本院門診治療。當時出現定向感障礙（對時間
    及地方有明顯障礙，但對人的辨識時好時壞）、健忘、短期
    記憶障礙、言語不清、語無倫次、表情淡漠、思考貧乏及幻
    覺、妄想等症狀，且行為退化、日夜顛倒、日常基本生活無
    法自理，需有人全天候協助照護。臨床診斷為老年期癡呆症
    。三、以當時精神狀態而言，陳員之記憶及定向感皆有明顯
    障礙且言語表達有困難，無法切題回答問題或前後不連貫，
    甚至日常基本生活皆無法自理，推估陳員應無管理自己財產
    之能力。四、以當時精神狀態而言，陳員之認知能力、判斷
    能力及表達能力之衰退程度，推估已經明顯且嚴重到無法處
    理日常生活之基本事務，且無法有獨立自主之行為能力。所
    以在農民健康保險殘廢等級上也已達無法從事任何工作之程
    度‧‧‧‧從臨床醫學觀點而言，此一精神狀態是長期存在
    的，且會持續退化的」等語（見本院卷第32頁）。可見上訴
    人自91年2 月9 日前往屏安醫院接受門診治療時起，其精神
    狀態已不如常人。惟依本院94年度禁字第115 號宣告上訴人
    為禁治產人之裁定，上訴人於94年11月15日鑑定時，其精神
    狀態僅達精神耗弱之程度（見原審卷第11頁）。按成年人如
    未受禁治產宣告，除有心神喪失、無意識或精神錯亂而達喪
    失意思能力程度之情形，均享有完全之行為能力（參照民法
    第75條、最高法院86年度台上字第3049號判決）。本件上訴
    人不能證明其於92年間之精神狀態確已達心神喪失之程度，
    如其曾同意將上開款項交付被上訴人用以照顧陳恆武，固難
    謂為無效，惟被上訴人並不能證明上訴人有此同意之意思表
    示，已據前述，則該同意之意思表示是否有效，對於本件之
    判斷即不生影響。又縱使上訴人曾為上開同意之意思表示，
    且因委任事務之性質，其委任關係不因上訴人嗣後被宣告禁
    治產喪失行為能力而消滅（參見民法第550 條），上訴人既
    以本件上訴狀之送達合法對被上訴人為終止委任契約之意思
    表示，被上訴人在此之後保有上開款項亦難謂有法律上之原
    因。
五、按無法律上之原因而受利益，致他人受損害者，應返還其利
    益。雖有法律上之原因，而其後已不存在者，亦同。民法第
    179 條定有明文。本件被上訴人無法律上之原因，而提領上
    訴人之存款285,000 元據為己有，乃基於其行為所造成之不
    當得利（學說上稱為因侵害而生之不當得利），則上訴人自
    得依前揭不當得利之法律關係，請求被上訴人返還。是本件
    上訴人請求被上訴人給付285,600 元，在其中285,000 元範
    圍內，為有理由，應予准許。逾此範圍，被上訴人既未提領
    據為己有，上訴人之請求，非有理由，應予駁回。原判決就
    上開應予准許部分，駁回上訴人之請求，容有未洽，此部分
    上訴意旨指摘原判決不當，為有理由，爰由本院予以廢棄改
    判如主文第2 項所示。至上開應予駁回部分，原判決依其理
    由雖屬不當，惟其結論仍屬正當，上訴意旨求予廢棄改判，
    非有理由，應駁回其上訴。
六、本件事證已臻明確，兩造其餘攻擊防禦方法及舉證，於判決
    結果不生影響，爰不一一論述，併此敘明。
七、據上論結，本件上訴為一部理由，一部無理由，依民事訴訟
    法第436 條之1 第3 項、第449 條第2 項、第450 條、第79
    條，判決如主文。
中    華    民    國    95    年    8     月    2     日
                  民事第二庭    審判長法  官  阮世賢
                                      法  官  林孟和
                                      法  官  春生
以上正本係照原本作成。
本件不得上訴。
                                      書記官  顏子仁
中    華    民    國    95    年    8     月    2     日


司法院資訊處製作；財團法人民間司法改革基金會備份。
